臺灣高雄地方法院民事判決　　　　　 100年度勞簡上字第16號
上　訴　人　龍巖股份有限公司
法定代理人　李世聰
訴訟代理人　許瑞君
被上訴人　　高玉德
訴訟代理人　楊櫻花律師
上列當事人間請求給付資遣費等事件，上訴人對於中華民國100
年3 月1 日本院鳳山簡易庭第一審判決（99年度鳳勞簡字第8 號
）提起上訴，經本院於100 年7 月13日言詞辯論終結，判決如下
：
    主      文
上訴駁回。
第二審訴訟費用由上訴人負擔。
    事實及理由
一、本件原審原告（即被上訴人）起訴時原列龍巖人本服務股份
    有限公司為原審被告（即上訴人），嗣龍巖人本服務股份有
    限公司合併大漢建設股份有限公司，龍巖人本服務股份有限
    公司為合併後存續之法人，並具狀聲明承受訴訟（見本院卷
    第3-20頁），於本院審理中又更名為龍巖股份有限公司（見
    本院卷第66頁），經核無不合，應予准許。
二、被上訴人主張：伊於民國94年7 月1 日受僱於上訴人，從事
    搭拆豎靈台等相關工作，嗣上訴人於98年12月12日終止兩造
    間之勞動契約（下稱系爭契約），並無故扣款伊於98年8 月
    及9 月之夜間值班津貼新台幣（下同）14,000元。惟上訴人
    終止系爭契約並非合法，伊遂於99年1 月8 日依勞動基準法
    （下稱勞基法）第14條第1 項第5 款及第6 款等規定終止系
    爭契約。又伊平均工資為42,667元，工作年資為4 年5 月又
    12 日 ，是上訴人尚應給付資遣費96,000元予伊，爰依系爭
    契約之法律關係及勞工退休金條例（下稱勞退條例）第12條
    之規定提起本訴。並於原審聲明：上訴人應給付被上訴人11
    萬元，及自起訴狀繕本送達之翌日起至清償日止，按年息5
    ％計算之利息。
三、上訴人則以：被上訴人於98年8 月及9 月間並未於夜間值班
    ，卻仍向伊詐領夜間值班津貼14,000元，顯已違反系爭契約
    之約定及勞基法第12條第1  項第4 款之規定，故伊於98 年
    12月12日終止系爭契約，及依不當得利及抵銷之法律關係扣
    款被上訴人之薪資14,000元，係屬合法等語，資為抗辯。並
    於原審聲明：被上訴人之訴駁回。
四、原審經審理結果，判決上訴人應給付被上訴人105,874 元，
    及自99年3 月27日起至清償日止，按年息5 ％計算之利息，
    而駁回被上訴人其餘之請求。上訴人就其敗訴部分聲明不服
    ，提起上訴，並主張：伊係依勞基法第12條第1 項第4 款之
    規定，終止兩造間之勞動契約，並未援引勞基法第11條為終
    止之法定事由。又伊於98年12月3 日已告知被上訴人扣款事
    由，並於同年月5 日為扣款，然被上訴人遲至99年1 月8 日
    始終止系爭契約，已逾30日之法定除斥期間等語，並於本院
    聲明：(一)原判決不利於上訴人部分廢棄。(二)上開廢棄部分，
    被上訴人在第一審簡易之訴及假執行之聲請均駁回。被上訴
    人則於本院聲明：上訴駁回。至被上訴人對其請求遭原審駁
    回部分（即超過105,874 元及法定遲延利息部分），未據聲
    明不服，該部分已告確定，併此敘明。
五、兩造不爭執之事項：
  (一)被上訴人自94年7月1日起於上訴人處擔任物流人員、禮儀助
    理之職務，上訴人於98年12月12日終止兩造間之勞動契約，
    被上訴人則另於99年1 月7 日以存證信函終止兩造間之勞動
    契約，經上訴人於同年月8日收受。
  (二)上訴人扣款被上訴人98年8月及9月之夜間值班津貼共14,000
    元。
  (三)被上訴人離職前6 個月平均工資，若加計遭扣除之夜間加班
    津貼計算為42,667元；若未加計遭扣除之夜間加班津貼計算
    則為40,333元。
  (四)被上訴人於上訴人處之工作年資，依勞退條例第12條規定換
    算之基數為2.25月。
六、本件之爭點：
  (一)上訴人依勞基法第12條第1 項第4 款之規定，終止系爭契約
    ，有無理由？
  (二)被上訴人依勞基法第14條第1 項第5 、6 款之規定，終止系
    爭契約，有無理由？
  (三)被上訴人請求上訴人給付夜間值班津貼14,000元，有無理由
    ？
  (四)被上訴人請求上訴人給付資遣費，有無理由？若有理由，金
    額為若干？
七、上訴人依勞基法第12條第1 項第4 款之規定，終止系爭契約
    ，有無理由？
  (一)上訴人固辯稱：被上訴人於98年8 月及9 月並未於夜間值班
    ，卻向伊詐領夜間值班津貼14,000元，已涉犯刑法詐欺及背
    信罪嫌，該當伊工作規則（人事管理辦法）第2 章第8 節第
    1 條第1 項第2 款「違反政府法令情節重大」之免職事由，
    伊自得依勞基法第12條第1 項第4 款之規定終止系爭契約云
    云。惟查，依上訴人制訂之物流人員夜間值班津貼發放辦法
    所示，夜間值班津貼每人每夜為1000元，值班時間自每日下
    午5 時至翌日上午8 時，其發放流程由物流中心於月底前將
    正確之次月夜間排班表送交至禮儀服務部，經禮儀管理科審
    核後轉呈一級主管簽核後，再遞送至人資部，併同薪資發放
    （見原審卷第11頁）。而被上訴人請領上開夜間值班津貼，
    係由訴外人即組長蔡振榮填寫夜間值班表後送交主管核可，
    業經證人即上訴人經理蕭盟娟於原審證述明確（見原審卷第
    145-151、219-224頁），且被上訴人於98年8月及9月間確有
    如附表一所示在夜間實際出勤共11日之事實（至如附表二所
    示部分，或因證據不足，或尚難證明屬夜間出勤，而難認被
    上訴人確有於該等時間夜間出勤），亦有勤務申請表、服務
    承辦單等件為證（見原審卷第271 -288頁）。準此以論，上
    訴人之夜間值班表既非被上訴人本人所填寫，被上訴人於98
    年8月及9月間亦確有於如附表一所示時間夜間實際出勤之事
    實，得否遽論被上訴人具有詐欺或背信之主觀犯意及客觀行
    為，已非無疑。
  (二)上訴人又辯以：被上訴人未依伊之物流人員夜間值班津貼發
    放辦法之規定於值班辦公室內隨時待命，自不得請領夜間值
    班津貼云云。惟查，上訴人於98年7 月前之前任經理，因南
    區並無夜間隨時待命之需求，故便宜行事，即超時加班之情
    形亦得請領夜間值班津貼，嗣上訴人於98年8 月之新任經理
    蕭盟娟上任後，始於98年10月時以電子郵件通知職員夜間值
    班應在公司內隨時待命，且未向職員追討98年7 月以前請領
    之夜間值班津貼等情，業經證人蕭盟娟於原審證述在卷（見
    原審卷第145-151 、219-224 頁）。足見蔡振榮於98年8 月
    及9 月間填寫夜間值班表送交主管核可時，僅係延續前任經
    理考量南區雖無夜間隨時待命之需求，但將超時加班之情形
    以夜間值班津貼之名目請領之作法而為申請，自難以新任經
    理蕭盟娟上任後請領核可標準之改變（且未溯及追討98年7
    月以前請領之夜間值班津貼），遽論蔡振榮先前之申請即屬
    詐欺或背信之行為。
  (三)再查，夜間值班表並非被上訴人本人所填寫，已如前述，又
    被上訴人亦未簽立如上訴人所提出其他職員之同意扣款切結
    書員（見原審卷第第248 -250頁），此為上訴人所不爭執，
    而上訴人復又未能提出其他證據證明上訴人確有詐欺或背信
    之行為，難認被上訴人有何違反政府法令情節重大之情事，
    自無該當勞基法第12條第1 項第4 款之終止事由，上訴人據
    此主張終止系爭契約，不生終止之效力。
八、被上訴人依勞基法第14條第1 項第5 、6 款之規定，終止系
    爭契約，有無理由？
  (一)按「有左列情形之一者，勞工得不經預告終止契約：…五、
    雇主不依勞動契約給付工作報酬。六、雇主違反勞動契約或
    勞工法令致有損害勞工權益之虞者，勞工得不經預告終止契
    約。勞工依前項第一款、第六款規定終止契約者，應自知悉
    其情形之日起，三十日內為之。」，勞基法第14條第1 項第
    5 款及第6 款、第2 項分別定有明文。
  (二)查上訴人於98年12月12日依勞基法第12條第1 項第4 款之規
    定終止系爭契約並非合法，已如前述，且其未依系爭契約之
    約定繼續給付被上訴人工資，自屬不依勞動契約給付工作報
    酬予被上訴人，並違反勞動契約或勞工法令致有損害被上訴
    人之權益，而已該當勞基法第14條第1 項第5 、6 款之終止
    事由。上訴人雖辯以：伊已於98年12月3 日告知被上訴人扣
    款事由，並於同年月5 日為扣款，然被上訴人遲至99年1 月
    8 日始終止系爭契約，已逾30日之法定除斥期間云云。然查
    ，被上訴人係以上訴人於98年12月12日非法解僱，且非法扣
    款未給付薪資為由，而於99年1 月7 日依勞基法第14條規定
    以存證信函通知上訴人終止系爭契約，經上訴人於同年月8
    日收受之等情，此有該存證信函附卷可稽（見原審卷第20頁
    ），是被上訴人就上訴人於98年12月12日非法終止系爭契約
    部分，於99年1 月8 日依勞基法第14條第1 項第5 、6 款之
    規定終止系爭契約，並未逾30日之法定除斥期間。至被上訴
    人就上訴人無故扣款未給付薪資事由，因勞基法第14條第1
    項第5 款之終止事由，並無法定除斥期間之限制，則被上訴
    人依該款終止系爭契約，自無逾法定除斥期間之問題。上訴
    人上開所辯，洵非可採。從而，被上訴人依勞基法第14條第
    1 項第5 、6 款之規定終止系爭契約，洵屬適法。
九、被上訴人請求上訴人給付夜間值班津貼14,000元，有無理由
    ？
  (一)查被上訴人於98年8 月及9 月間確有如附表一所示在夜間實
    際出勤共11日，且上訴人於98年7 月前之前任經理，因南區
    並無夜間隨時待命之需求，故便宜行事，即超時加班之情形
    亦得請領夜間值班津貼，嗣上訴人於98年8 月之新任經理蕭
    盟娟上任後，始於98年10月時以電子郵件通知職員夜間值班
    應在公司內隨時待命，且未向職員追討98年7 月以前請領之
    夜間值班津貼，均如前述，則被上訴人於98 年8月及9 月間
    經前任經理核可之夜間值班津貼，在1 萬1000元【1000（依
    夜間值班津貼發給標準所示，每人每夜1000元）×11（原告
    實際夜間出勤之日數）＝11000 】之範圍內，即有法律上原
    因，且不因新任經理蕭盟娟於98年10月改變核可標準而溯及
    消滅。
  (二)上訴人固另辯以：被上訴人超時加班會有其他補償，而非適
    用夜間值班津貼發放辦法云云，惟上訴人始終未能提出臨時
    出勤津貼或加班費之發給標準供本院查證，自難認其上開所
    辯係屬真實，則上訴人依不當得利及抵銷之法律關係扣款被
    上訴人夜間值班津貼11,000元，洵屬無據。從而，被上訴人
    自得依系爭契約請求上訴人給付夜間值班津貼11,000 元 。
    其逾此範圍外之請求，為無理由，不應准許。
十、被上訴人請求上訴人給付資遣費，有無理由？若有理由，金
    額為若干？
  (一)按勞工適用勞工退休金條例之退休金制度者，適用該條例後
    之工作年資，於勞動契約依勞動基準法第14條（原審誤繕為
    第11條，應予更正）規定終止時，其資遣費由雇主按其工作
    年資，每滿1 年發給二分之一個月之平均工資，未滿1 年者
    ，以比例計給，最高以發給6 個月平均工資為限，不適用勞
    動基準法第17條之規定，勞退條例第12條第1 項定有明文。
  (二)查被上訴人離職前6 個月平均工資，若加計遭扣除之夜間加
    班津貼計算為42,667元，若未加計遭扣除之夜間加班津貼計
    算則為40,333元，且被上訴人於上訴人處之工作年資，依勞
    退條例第12條規定換算之基數為2.25月，及被上訴人依系爭
    契約得向上訴人請求給付之夜間值班津貼為11,000元，均如
    前述，則被上訴人之平均工資為42,166元【計算式：40333
    ＋（11000 ÷6 ）＝42166 元（元以下四捨五入，下同）】
    ，所得請求之資遣費為94,874元【計算式：42166 （平均工
    資）×2.25（工作年資基數）＝94874 元】。從而，被上訴
    人依勞退條例第12條之規定，請求上訴人給付資遣費94,874
    元，洵屬有據，應予准許。其逾此範圍之請求，為無理由，
    應予駁回。
十一、綜上所述，被上訴人依系爭契約之法律關係及勞退條例第
      12條之規定請求上訴人給付10萬5874元【計算式：11000
      ＋94874 ＝105874】，及自99年3 月27日起至清償日止，
      按年息5 ％計算之利息，核屬正當，應予准許。原審（確
      定部分除外）據此為被上訴人部分勝訴判決，並無違誤，
      上訴意旨指摘原判決此部分不當，求予廢棄，並無理由，
      應予駁回。
十二、據上論結：本件上訴為無理由，依民事訴訟法第436 條之
      1 第3 項、第449 條第1 項、第78條，判決如主文。
中    華    民    國   100    年    7     月    27    日
              鳳山勞工法庭審判長法  官  楊富強
                                法  官  張琬如
                                法  官  何悅芳
以上正本係照原本作成。
本判決不得上訴。
中    華    民    國   100    年    7     月    27    日
                                書記官  陳俐嫺
附表一：
┌─┬──────┬──────┬────┬─────┐
│編│日        期│時        間│案    名│證      據│
│號│            │            │        │（原審卷）│
├─┼──────┼──────┼────┼─────┤
│1 │98年8 月1 日│上午7 時20分│林劉香  │第271 頁  │
├─┼──────┼──────┼────┼─────┤
│2 │98年8 月11日│上午7 時30分│謝王冬雪│第274 頁  │
├─┼──────┼──────┼────┼─────┤
│3 │98年8 月12日│上午7 時30分│洪李玉盒│第275 頁  │
├─┼──────┼──────┼────┼─────┤
│4 │98年8 月15日│上午7 時    │曾順福  │第276 頁  │
├─┼──────┼──────┼────┼─────┤
│5 │98年8 月17日│上午7 時    │俞永培  │第277 頁  │
├─┼──────┼──────┼────┼─────┤
│6 │98年8 月18日│上午7 時30分│莊文廣  │第278 頁  │
├─┼──────┼──────┼────┼─────┤
│7 │98年8 月27日│上午7 時30分│顧戴方  │第279 頁  │
├─┼──────┼──────┼────┼─────┤
│8 │98年8 月30日│下午5 時    │徐騰德  │第280 頁  │
├─┼──────┼──────┼────┼─────┤
│9 │98年8 月31日│上午6 時30分│徐騰德  │第281 頁  │
├─┼──────┼──────┼────┼─────┤
│10│98年9 月24日│上午7 時    │黃陳秀枝│第285 頁  │
├─┼──────┼──────┼────┼─────┤
│11│98年9 月27日│下午6 時    │陳洪雀鶯│第286 頁  │
└─┴──────┴──────┴────┴─────┘
附表二：
┌─┬──────┬──────┬────┬─────┐
│編│日        期│時        間│案    名│本院之判斷│
│號│            │            │        │          │
├─┼──────┼──────┼────┼─────┤
│1 │98年8 月5 日│上午8 時    │林詹杏妹│尚難證明確│
│  │            │            │        │屬夜間值班│
│  │            │            │        │時間      │
├─┼──────┼──────┼────┼─────┤
│2 │98年8 月7 日│下午5 時    │莊文廣  │證據不足  │
├─┼──────┼──────┼────┼─────┤
│3 │98年8 月8 日│上午6 時30分│郭坤丁  │證據不足  │
├─┼──────┼──────┼────┼─────┤
│4 │98年9 月1 日│上午8 時    │曾順福  │尚難證明確│
│  │            │            │        │屬夜間值班│
│  │            │            │        │時間      │
├─┼──────┼──────┼────┼─────┤
│5 │98年9 月4 日│上午8 時以前│黃坤雄  │證據不足  │
├─┼──────┼──────┼────┼─────┤
│6 │98年9 月7 日│下午5 時以後│李凝    │證據不足  │
├─┼──────┼──────┼────┼─────┤
│7 │98年9 月29日│上午8 時以前│盧治雄及│證據不足  │
│  │            │            │金益輝  │          │
└─┴──────┴──────┴────┴─────┘